【裁判字號】    92,訴緝,23
【裁判日期】    921225
【裁判案由】    妨害自由
【裁判全文】
臺灣花蓮地方法院刑事判決                          九十二年度訴緝字第二三號
    公  訴  人  臺灣花蓮地方法院檢察署檢察官
    被      告  甲○○
右列被告等妨害自由案件，經檢察官提起公訴（九十一年度偵字第五八０號），本院
判決如左：
    主  文
甲○○共同私行拘禁，處有期徒刑肆月，如易科罰金，以參佰元折算壹日。
扣案之電擊棒壹支、手銬壹付，均沒收。
    事  實
一、緣乙○○（經本院以九十一年度訴字第二０七號─下稱另案─審結，現上訴於花
    蓮高分院審理中）為幫莊政隆、陳萬裕二人討回丙○○之妻沈美芳所積欠的新台
    幣（下同）四百萬元債務，而於民國九十年五月三十一日邀約甲○○、丁○○（
    另案審結，現上訴於花蓮高分院審理中）、汪志君（另經公訴人通緝中）等人一
    同前往花蓮縣吉安鄉○○路○段七號「鴻陽福計程車行」，向以駕駛計程車為生
    的丙○○索討其妻沈美芳所積欠的上述債務，四人即共同基於剝奪他人行動自由
    的犯意聯絡，於同日晚間九時許，由甲○○駕駛吉普車載同乙○○等人一起至「
    鴻陽福計程車行」，向以駕駛計程車為生的丙○○索討其妻沈美芳所積欠的上述
    債務未果後，乙○○即亮出其所有手提包內的電擊棒，向丙○○脅迫稱：「你如
    果不跟我走，要用電擊棒電你。」等語，命丙○○駕駛其所有靠行於陸霸車行之
    車號六Ｎ─００一號計程車跟他走，使丙○○心生畏懼，只好依照乙○○的命令
    ，駕駛其所有車號六Ｎ─００一號計程車，並由乙○○坐駕駛座旁前座，汪志君
    、丁○○二人坐後座，甲○○則駕駛吉普車尾隨於後，共同以此方法剝奪丙○○
    的行動自由，且於丙○○駕車抵花蓮市○○○路「億芳行」前時，乙○○復令丙○○交出該台計程車的車鑰匙及行車執照，並命丙○○換座於該計程車駕駛座旁
    前座，由乙○○繼續開車，汪志君、丁○○則仍坐在後座，共同將丙○○押至花
    蓮市○○街五十七巷一弄七號丙○○住處欲找丙○○妻子沈美芳索債，惟入屋後
    見沈美芳不在家，四人即將丙○○押在該處至同年六月一日凌晨二時許，並在屋
    內四處搜尋財物欲抵債，然並無所獲，且仍不見沈美芳回來，四人即又共同基於
    私行拘禁丙○○之犯意聯絡，將丙○○押至花蓮市○○○路三十六號七樓之九丁○○住處，將丙○○拘禁於房間內，且為防其脫逃，並由汪志君以其所有之手銬
    將丙○○雙手銬住，直至同年六月一日清晨六時許，汪志君雖將手銬解開，惟仍
    將丙○○拘禁於該房間內，期間並曾將丙○○押往丁○○住處對面的另一間住家
    談解決債務之事，直至同年六月三日下午二時許，丙○○趁無人注意之際逃離該
    處，向警方報案而查獲，並在乙○○使用之車號Ｑ四─五二四二號自用小客車上
    扣得手提包、電擊棒及手銬等物。
二、案經被害人丙○○訴請花蓮縣警察局花蓮分局報告台灣花蓮地方法院檢察署檢察
    官偵查起訴。
    理  由
一、被告甲○○在本院審理時雖然坦承曾在上述的時間和乙○○等人一起至鴻陽福計
    程車行及丙○○住處，但矢口否認有索討債務妨害自由的犯行，辯稱：他和乙○○去車行時並不知道是要去押人，也不曉得丙○○為何被押，他在丙○○家中只
    有走動，並沒有翻東西，而他去丁○○住處時已經看到丙○○在那裡被銬住，他
    去只是要簽本票還乙○○，並沒有參與妨害自由的犯行等語。惟按共同正犯間，
    非僅就其自己實施之行為負其責任，並在犯意聯絡之範圍內，對於他共同正犯所
    實施之行為，亦應共同負責，最高法院三十二年上字第一九０五號著有判例可供
    參考，而經本院調查的結果：
    （一）本件是共同被告乙○○受莊政隆、陳萬裕二人的委託，而率被告等人向郭
          清泉索討其妻沈美芳所積欠的債務乙情，除據共同被告乙○○及丁○○在
          警詢、偵查及本院另案審理時坦白承認外，證人即被害人丙○○於警詢、
          偵查、另案審理及本院審理時亦指述詳盡，且證人丙○○於警詢及本院審
          理中均指證被告甲○○及丁○○、汪志君三人只聽命於乙○○，乙○○是
          老大等語，顯見共同被告乙○○就上述犯行立於主導之地位，此合先敘明
          。
    （二）九十年五月三十一日當晚，由被告甲○○駕駛吉普車載同乙○○、丁○○
          及汪志君等人一起至鴻陽福計程車行向丙○○索債未果後，在車行內莊志
          信拿著手提包露出電擊棒，脅迫丙○○駕駛其所有之計程車載同乙○○、
          丁○○及汪志君三人，甲○○則駕駛原開至計程車行的吉普車尾隨在後，
          一起離開車行赴丙○○住處的事實，業據證人即被害人丙○○在警詢（詳
          警卷第三頁至第六頁、第九頁至第十一頁）、偵查（詳偵卷第五十八頁）
          ，及本院另案審理（詳另案卷第一百零四頁、第一百零五頁）時證述詳盡
          ，且丙○○在本院審理經被告詰問時猶證稱：「（被告問：當時乙○○押
          你時，我有無在車上？）有，在另外一台吉普車上。」，「（被告問：他
          在車行押你時我在現場嗎？）是。」，「（被告問：當時共有幾人？）有
          乙○○、丁○○、及汪志君，你在車上。」，「（被告問：當時有兩部車
          ？）他們共開一台吉普車到車行，除了被告以外其他三人都下車，押我時
          其他三人坐我的車，被告開吉普車跟在後面。」等語（詳九十二年十二月
          十一日審判筆錄第四頁），核與被告自承有駕駛吉普車載同共同被告莊志
          信等人至鴻陽福計程車行找丙○○，並駕車隨乙○○等人共赴丙○○住處
          等語，以及共同被告乙○○及丁○○於警詢、偵查及另案審理時均自承原
          是乘坐甲○○所駕駛的黑色吉普車前往車行，但離開車行去丙○○住處時
          乙○○、丁○○及汪志君均坐上丙○○所駕的計程車等語，都相符合，再
          參酌乙○○及丁○○均復自承計程車在到達「億芳行」後換手由乙○○駕
  車，甲○○則獨自駕駛該吉普車尾隨於後一起前往丙○○住處等語，以及
          自乙○○使用之車號Ｑ四─五二四二號自用小客車內扣得的手提包及電擊
          棒等物，均足徵丙○○確係遭被告等人共同挾持離開車行。
    （三）被告甲○○與乙○○等人將丙○○押回丙○○住處以等待其妻沈美芳並在
          其住處內搜尋財物的事實，除據證人即被害人丙○○本院審理時證稱：「
          （檢察官問：被告及乙○○等人在你家時有無人在你家搜東西？）有，他
          們翻箱倒櫃的。」，「（審判長問：你確實有看到被告等人在搜尋財物？
          ）有，他們東翻西翻的。」（詳九十二年十二月十一日審判筆錄第六頁、
          第七頁），核與其在警詢（詳警卷第三頁、第十一頁、第十二頁）、偵查
          （詳偵卷第五十八頁、第五十九頁），及本院另案審理（詳另案卷第一百
          零四頁）時證述的內容相符，且共同被告丁○○於警詢中亦自承：他們進
          入丙○○家中一樓後，乙○○便叫他看著丙○○，而乙○○也在一樓客廳
          ；在丙○○家中汪志君向乙○○表示要到樓上找一些價值的東西，便與林
          豐財上二樓等語（均詳警卷第三九頁），顯見此部分證人丙○○的指述並
          非虛妄，是被告辯稱他在丙○○家中只有走動，並沒有翻東西等語，並不
          可採。
    （四）被告等人在丙○○住處剝奪丙○○的行動自由直到六月一日凌晨才離去並
          將丙○○押至丁○○住處私行拘禁的事實，除據證人即被害人丙○○於警
          詢（詳警卷第三頁至第五頁、第十一頁至第十三頁）、偵查（詳偵卷第五
          十八頁、第五十九頁），及本院另案審理（詳另案卷第一百零四頁、第一
          百零七頁、第一百零八頁）時證述明確外，共同被告丁○○於警詢中亦自
          承：九十年六月一日凌晨到他的住處後，汪志君向丙○○表示丙○○需找
          到其妻沈美芳出面處理完債務才可離去，並把丙○○留在客廳後的房間不
          讓丙○○離去（詳警卷第三十九頁、第四十頁）等語，又丙○○指稱在羅
          家虎住處曾遭汪志君以手銬銬住乙情（詳警卷第四頁、第十二頁），亦與
          共同被告乙○○於另案審理時辯稱：我聽丁○○說用手銬銬丙○○的是汪
          志君，當時是丁○○及汪志君在場（詳本院九十一年十月二十八日第一次
          訊問筆錄第五頁）等語相符，此外，並有扣案的手銬一副可供佐證，顯見
          丙○○在丁○○住處確係有遭私行拘禁並被手銬銬住限制行動自由的事實
          。又查共同被告乙○○於偵查中稱：「…離開（丙○○家時）時我坐在他
          計程車上，其餘的三人另共乘一部車離開，並到丁○○在國聯四路三十六
          號七樓之九（的住處），我就拿錢叫甲○○買早餐，吃完我就離開了。」
          （詳偵卷第三十頁），於本院審理時證稱：「（審判長問：之後被告有無
          開車和你們到億芳行及丙○○家？）有。」，「（審判長問：之後被告有
          無跟你一起到丁○○家？）有，但沒多久他就先離開。」等語；共同被告
          丁○○於警詢中稱：「我們是六月一日凌晨零時許至我住處，汪志君向計
          程車司機表示他需找他老婆出面處理完債務，才可離去，汪志君便把計程
          車司機留在客廳後的房間不讓他離去，乙○○與甲○○離去，我便至四樓
          睡覺。」（詳警卷第四十頁）等語，顯見被告確係有與乙○○等人共同將
          丙○○自其住處押往丁○○住處。又證人丙○○於本院證稱他被私行拘禁
          在丁○○住處期間曾被押往其對面的一間住家談解決債務之事，該住家好
          像是乙○○在住，甲○○在那裡走來走去（詳參九十二年十二月十一日審
          判筆錄第五頁、第七頁、第八頁）等語，證人即共同被告乙○○於本院審
          理時證稱他當天並沒有叫被告簽本票等語（詳參九十二年十二月十一日審
          判筆錄第十五頁），足可推知被告辯稱他去丁○○住處時已經看到丙○○
          在那裡被銬住，他去只是要簽本票還乙○○等語，不足採信。
    （五）再參酌被告於偵查、本院通緝到案訊問及行準備程序時原答辯稱：乙○○
          不曾邀他找丙○○討債，九十年五月三十一日當天他都在佳民村家裡，未
          曾與乙○○、丁○○及汪志君等人到車行找丙○○，也未曾一起到丙○○
          南京街的住處，但是當天乙○○有向他借吉普車等語（詳參偵查卷第四十
          五頁、第四十六頁，本院九十二年十月十四日訊問筆錄第二頁、九十二年
          十月二十九日準備程序筆錄第二頁、第三頁），惟於本院審理時對證人郭
          清泉等人為交互詰問後，則改口辯稱有載乙○○等人一起去計程車行找郭
          清泉且一起至丙○○住處，只是沒有妨害丙○○之自由也沒有共同至羅家
          虎家私行拘禁丙○○等語，益徵被告上述之辯詞前後矛盾不符，顯然都是
      事後卸責之詞，實無可採；又共同被告乙○○及丁○○因上述犯行業經本
          院以九十一年度訴字第二０七號分別判處有期徒刑八月及五月的事實，有
          判決書一份在卷可按，是該二人於本院審理時雖都證稱他們沒有強押郭清
          泉，剝奪丙○○的行動自由及私行拘禁丙○○等語，然既核與上述認定之
          事實不符，顯可推知其證述只是要迴護被告及為推卸自己罪責之詞，亦不
          可採信。
    （六）綜上所述並揆諸上述判例意旨，足徵被告甲○○與共同被告乙○○、羅家
          虎、汪志君等人共同為上述剝奪丙○○行動自由及私行拘禁的行為，事證
          已臻明確，被告的犯行已經可以認定。
二、按刑法第三百零二條第一項所謂其他方法剝奪人之行動自由，係對於同條項私行
    拘禁之補充規定；又該條之妨害自由罪，係妨害他人自由之概括的規定，故行為
    人具有一定目的，以非法方法剝奪人之行動自由，除法律別有處罰較重之規定，
    應適用各該規定處斷外，如以使人行無義務之事或妨害人行使權利為目的，而其
    強暴脅迫復已達於剝奪人行動自由之程度，既祇成立本罪，不應再依同法第三百
    零四條論處，最高法院三十年上字第一六九三號、二十九年上字第二三五九號判
    例，以及八十六年台上字第二三三七號判決可供參考。因此被告甲○○的行為所
    觸犯的罪名是：刑法第三百零二條第一項的私行拘禁罪。被告甲○○和乙○○、
    丁○○及汪志君等人就上述犯行有犯意的聯絡及行為的分擔，都是共同正犯。本
    院審酌被告犯罪的手段，剝奪被害人丙○○的行動自由達二日以上，對社會善良
    風俗及被害人所造成的損害非淺，惟本案立於整個犯行的主導地位者為共同被告
    乙○○，被告僅係聽命行事，參與程度及犯罪情節均較為輕微，及事後否認犯行
    等一切情狀，量處如主文所示之刑，並諭知易科罰金的折算標準。
三、扣案之電擊棒一支、手銬一付，本院認定分別是共同被告乙○○及共犯汪志君所
    有，而且是供犯罪所用的工具，自應依法宣告沒收。
據上論斷，應依刑事訴訟法第二百九十九條第一項前段，刑法第二十八條、第三百零
二條第一項、第四十一條第一項、第三十八條第一項第二款，罰金罰鍰提高標準條例
第一條前段、第二條，判決如主文。
本案經檢察官李子春到庭執行職務。
中      華      民      國    九十二    年     十二     月    二十五    日
                              臺灣花蓮地方法院刑事第三庭
                                  審判長法官  鄭  培  麗
                                        法官  饒  金  鳳
                                        法官  陳  雅  敏
右正本證明與原本無異。
如對本判決不服，應於送達後十日內，向本院提出上訴狀。（應抄附繕本）告訴人或
被害人如對於本判決不服者，應具備理由請求檢察官上訴，其上訴期間之計算係以檢
察官收受判決正本之日期為準。
                                  法院書記官
中      華      民      國    九十二    年     十二     月    二十五    日
附錄本判決論罪之法律條文：
刑法第三百零二條第一項：
私行拘禁或以其他非法方法，剝奪人之行動自由者，處五年以下有期徒刑、拘役或三
百元以下罰金。


司法院資訊處製作；財團法人民間司法改革基金會備份。
